【裁判字號】    98,易,997
【裁判日期】    981217
【裁判案由】    重利
【裁判全文】
臺灣臺南地方法院刑事判決               98年度易字第997號
聲  請  人  臺灣臺南地方法院檢察署檢察官
被      告  乙○○
上列被告因重利案件，經檢察官聲請簡易判決處刑（97年度偵字
第570號），本院認不得以簡易判決處刑，改依通常訴訟程序審
理，判決如下：
    主  文
乙○○無罪。
    理  由
一、公訴意旨略以：被告乙○○基於乘他人急迫貸以金錢，而取
    得與原本顯不相當重利之犯意，於民國96年6月1日，在臺南
    市○○路「動力撞球館」旁，乘甲○○急需用錢之際，貸以
    新臺幣（下同）15,000元，其利息之計算，以每10日為1期
    ，每期2,000元，並預扣第1期利息2,000元，甲○○實拿13,
    000元，乙○○以此方法取得與原本顯不相當之重利。嗣2人
    於96年7月14日晚間6時40分許，在臺南市○○區○○路與民
    權路口國花大樓騎樓商議如何解決債務，引發爭執後，經甲
    ○○報警處理，始查悉上情。因認被告乙○○涉犯刑法第34
    4條之重利罪嫌。
二、按犯罪事實應依證據認定，無證據不得推定其犯罪事實；又
    不能證明被告犯罪者，應諭知無罪之判決，刑事訴訟法第15
    4條、第301條第1項分別定有明文；且認定不利於被告之事
    實須依積極證據，苟積極證據不足為不利於被告事實之認定
    時，即應為有利於被告之認定（最高法院30年臺上字第816
    號判例參照）。
三、公訴人認被告乙○○涉有重利罪嫌，無非以：(一)被告乙○○
    於偵訊時之供述；(二)被害人甲○○於警詢、偵訊時之指述，
    資為論據。訊據被告固供承於96年6月1日，在臺南市○○路
    「動力撞球館」旁借錢予甲○○之事實，惟堅決否認有何重
    利犯行，辯稱：伊借給甲○○1萬多元，但確實金額已忘記
    了，因為當甲○○是朋友，沒有談到利息，也沒有預扣利息
    ，甲○○是說等他領薪水時會多少補貼一點，而且後來甲○
    ○沒有償還該筆借款等語。
四、經查，證人即告訴人甲○○於警詢之供述，屬被告以外之人
    審判外之言詞陳述，被告乙○○亦否認該供述之證據能力，
    而證人甲○○於本院審理時以證人身分接受交互詰問後，認
    其於警詢中之供述亦無「具有較可信之特別情況」，依刑事
    訴訟法第159條第1項、第159條之3之規範意旨，應認證人甲
    ○○警詢中之陳述無證據能力，核先敘明。
五、按刑法上重利罪之成立，以取得與原本顯不相當之重利為構
    成要件之一，自應以行為人取得該項重利時，方屬既遂。而
    此之所謂取得，固不以現款之方式取得為必要，然仍須行為
    人已實際上取得該項重利或其財產上價值者，始足當之。倘
    僅以口頭或書面約定將來給付一定之重利者，即難認其犯罪
    已達既遂之程度。又該罪並無處罰未遂犯之規定，如僅約定
    未來給付重利者，則其既未取得重利，即與重利罪之構成要
    件有間，自難遽以該罪相繩；又民間高利借貸每有於借貸之
    初支付本金時，先扣除利息者，則應認貸款之人已取得利息
    ，此分別有最高法院88年臺上字第7418號判決、82年臺上字
    第5834號判決意旨可資參照。
六、查證人甲○○於偵訊時僅泛泛證稱其欠被告錢（偵查卷第22
    頁）；嗣於本院結證稱：伊於96年6月間，因為缺生活費及
    要還朋友錢，向被告借10,000元，實拿1萬元，約定每10天
    利息2,000元，伊有跟被告說領薪資的時候要還他錢，但後
    來伊沒有付利息，也沒有還錢等語（見本院卷第25至28頁）
    。依證人所述，被告借甲○○1萬元，雖約定高額利息，但
    實際上並未收取任何利息，揆諸前揭判決意旨，已難認被告
    所為成立刑法重利罪。
七、按被告或共犯之自白，不得作為有罪判決之唯一證據，仍應
    調查其他必要之證據，以察其是否與事實相符，刑事訴訟法
    第156條第2項定有明文。雖被告曾於偵訊中供認甲○○借15
    ,000元，實拿13,000元，並約定10天內要還清等語（偵查卷
    第36、42頁），然被告此部分之自白與證人甲○○前揭證詞
    不符，依刑事訴訟法前開條文規定，實難單憑被告偵訊時之
    供述，推認被告確有預收高額利息之重利犯行。
八、綜上所述，公訴人憑以認定被告乙○○涉犯重利罪嫌之證據
    ，未能證明被告犯罪。此外，復查無其他積極證據可資證明
    被告確有檢察官所指之重利犯行，既不能證明被告犯罪，揆
    諸前開判決意旨，依法應為無罪判決之諭知。
據上論斷，應依刑事訴訟法第452條、第301條第1項，判決如主
文。
本案經檢察官吳坤城到庭執行職務
中    華    民    國    98    年    12    月    17    日
                  刑事第十二庭  法  官  莊玉熙
以上正本證明與原本無異。
如不服本判決應於收受本判決後10日內向本院提出上訴書狀，並
應敘述具體理由。其未敘述上訴理由者，應於上訴期間屆滿後20
日內向本院補提理由書狀（均須按他造當事人之人數附繕本）「
切勿逕送上級法院」。
                                書記官  余富誠
中    華    民    國    98    年    12    月    17    日


司法院資訊處製作；財團法人民間司法改革基金會備份。
